【裁判字號】    97,台上,993
【裁判日期】    970313
【裁判案由】    強盜殺人
【裁判全文】
最高法院刑事判決              九十七年度台上字第九九三號
上  訴  人  甲○○
選任辯護人  劉淑華律師
上列上訴人因強盜殺人案件，經台灣高等法院台中分院中華民國
九十六年十二月二十日第二審更審判決（九十六年度上重更(一)字
第五二號，起訴案號：台灣彰化地方法院檢察署九十四年度偵字
第二一三一、二三四七、四八九四號）後，依職權逕送審判，視
為上訴人已提起上訴，本院判決如下：
    主  文
上訴駁回。
    理  由
本件原判決認定上訴人甲○○與許家菡係夫妻關係，上訴人因長
期施用毒品而經濟狀況不佳，乃思以持槍強盜之方式獲取財物及
毒品，而於民國九十四年二月二十一日下午三時三十六分許，前
往許成裕位於嘉義市○○街一九五巷三十三之三十一號六樓之一
住處之樓下，藉詞向許成裕借得具有殺傷力仿BERETTA 廠92FS型
改造之手槍一支（含彈匣一個，槍枝管制編號：0000000000），
及具殺傷力之土造子彈六顆，而未經許可持有上開具殺傷力之改
造手槍及子彈，旋即駕車返回雲林縣麥寮鄉○○路七十二號租住
處，向許家菡告知上情並表示擬持上開槍彈，向被害人即綽號「
阿進」之李天德強盜財物，囑咐許家菡依其所言配合行動，許家
菡乃基於與上訴人共同持用上開槍彈強盜之犯意聯絡，由上訴人
攜帶上開槍彈及其所有之手銬一副、尼龍繩索一條，彼等二人先
駕車前往上訴人位於雲林縣台西鄉○○村○○路二十四巷六十一
號之老家，由許家菡先將不知情之上訴人父親所有內裝有汽油之
桶子一個，搬上許家菡所駕駛車牌號碼三三一六－JY自用小客車
之右前座置放，俾作為嚇唬被害人之用。上訴人隨即於同日下午
六時三十分許，以公共電話撥打被害人持用之行動電話，佯稱欲
向被害人購買三錢毒品云云，將被害人引誘至上訴人上開老家附
近後，上訴人即坐上被害人所駕駛之車牌號碼六七六一－JK（登
記為陳寶蓮所有）自用小客車之右前座，並先向被害人表示其最
近手頭不便，希望被害人先賒欠一次等語，惟遭被害人拒絕，上
訴人即依原強盜財物之計畫，持上開改造手槍控制住被害人，並
以手銬將被害人右手銬在方向盤上，剝奪被害人之行動自由，復
令被害人駕駛該車在上址附近行駛，繼令其停車而強取被害人身
上之現金新台幣（下同）約四至五萬元及第一級毒品海洛因十餘
包，而與許家菡共同非法持有上開海洛因。上訴人猶不罷手續令
被害人駕車前駛，並以行動電話聯絡許家菡駕車在後尾隨，嗣二
車駛至彰化縣芳苑鄉第六公墓旁產業道路（即彰化縣芳苑鄉○○
村○街幹十一電線桿南方一百公尺處）停下，許家菡並將其所駕
駛之車輛停在數公尺外。被害人為求脫身而向上訴人表示綽號「
阿興」者財力甚佳，可作為強劫財物之對象，並以行動電話聯絡
詢問綽號「阿興」者之電話號碼，而被害人於聯絡等候之期間要
求施用海洛因，上訴人乃將被害人之雙手改以尼龍繩索綑綁，並
令被害人坐到小客車左後座。嗣於當日晚間約八時許，上訴人因
找尋綽號「阿興」者無著而感不耐，為威嚇被害人而至許家菡所
駕駛之車輛內取出準備之汽油桶，被害人見狀心生畏懼而奮力掙
脫尼龍繩索，隨即自其所駕駛之車輛左後車門逃出，上訴人見狀
迅即將被害人制伏在路旁水溝邊，惟上訴人因受被害人逃脫之舉
動所激怒，竟利用被害人仍在其實施強盜犯罪之強暴行為所控制
中之時機，超出其與許家菡共同持槍彈強盜財物之犯意聯絡範圍
，而萌故意殺人之犯意，持上開改造手槍及子彈以貼近接觸之方
式，朝被害人頭部靠近左眼處射擊一槍，子彈由被害人左眼旁斜
入左腦，致被害人因腦挫傷而當場死亡，上訴人旋由許家菡駕車
接應逃離現場，數日後將上開改造手槍一支及剩餘土造子彈五顆
，以包裹寄放在許成裕住處管理室之方式歸還予許成裕。嗣上訴
人於九十四年三月十六日，經警在台南縣善化鎮○○路六號查獲
，並扣得上訴人所有供上開強盜殺人犯行所用之手銬一副；另在
嘉義縣水上鄉凌雲二村一六七號，查扣得上開改造手槍一支（含
彈匣一個），及上訴人歸還之土造子彈五顆、許成裕另持有具有
殺傷力之子彈十三顆（上開十八顆子彈均經鑑定擊發）等情（上
訴人對於殺人後為毀滅被害人所駕駛車輛上之指紋等跡證，另行
起意單獨將汽油潑灑在被害人所駕駛車輛之駕駛座內，並持打火
機點火引燃而焚燬該車，致生損害於車主陳寶蓮；及嗣於九十四
年二月二十二日，前往許成裕住處，將強劫所得之海洛因一包轉
讓許成裕遭拒而轉讓未遂，分別經原審判處毀損及轉讓第一級毒
品未遂罪刑部分，並未提起上訴。另上訴人施用毒品部分，亦經
台灣彰化地方法院檢察署檢察官為不起訴處分確定）。係以上訴
人就前揭犯行於警詢、檢察官偵查及事實審法院審理中供承明確
，核與許成裕、許家菡所供述之情節相符，並有改造手槍一支、
用餘土造子彈五顆、手銬一副扣案可資佐證。而前揭槍彈經送內
政部警政署刑事警察局鑑定結果，認均具殺傷力，有該局九十四
年四月八日刑鑑字第０九四００四六六一六號槍彈鑑定書，及九
十六年五月三十一日刑鑑字第０九六００七七六三三號函在卷可
稽。被害人係遭槍擊頭部，因腦挫傷而死亡等情，業經台灣彰化
地方法院檢察署檢察官督同法醫師、檢驗員相驗解剖屬實，製有
勘驗筆錄、解剖筆錄、驗斷書、相驗屍體證明書及鑑定結果報告
書附卷可稽，並有中山醫學大學附設醫院病理科解剖鑑定報告書
附卷足憑。依上訴人於警詢中供述各情，及解剖法醫師蔡崇弘於
第一審審理中所證述之內容，暨法務部法醫研究所法醫所（九五
）醫鑑字第二二三八號法醫文書審查鑑定書，關於鑑定被害人死
亡原因所載之內容等情，足見被害人係自其所駕駛之車輛逃出後
，迅即遭上訴人制伏在現場路旁水溝邊，隨即遭上訴人持槍以接
觸頭部之方式射擊死亡，堪認上訴人於第一審審理中辯稱：被害
人跑到約三公尺遠之水溝旁並回頭看伊，伊就直接開槍，伊並非
故意殺害被害人云云，顯與調查所得之事證不符，不足採信。按
人體頭部係生命之中樞，而持具殺傷力之槍支以接觸頭部之方式
對之射擊，極易取人性命，此為一般常識，上訴人自亦不能諉為
不知，乃上訴人竟持槍以接觸頭部之方式射擊被害人死亡，上訴
人有殺害被害人之犯意，至為顯然。綜上各情，上訴人之犯行堪
以認定，為其所憑之證據及認定之理由。又以上訴人行為後，刑
法第二十八條、第三十三條第五款、第五十五條後段等規定，業
於九十四年二月二日經修正公布，並自九十五年七月一日施行，
綜合全部罪刑比較結果，上訴人行為後之法律並非有利於上訴人
，依刑法第二條第一項前段之規定，應適用修正前刑法第二十八
條（原判決就此部分雖誤為新舊法比較適用之說明，然於判決不
生影響，併予指明）、第三十三條第五款、第五十五條後段之規
定。另刑法第三十八條關於沒收之規定雖亦經修正，然依從刑應
附隨於主刑之原則，亦應適用修正前刑法第三十八條之規定。按
刑法第三百三十二條第一項關於強盜殺人罪之結合犯，係結合強
盜與殺人兩罪而成立之犯罪，固於行為人以殺人為實施強盜之方
法，或在行劫之際故意殺人，亦即凡利用實施強盜之時機而故意
殺人，兩者有所關連者，即構成此罪。上訴人利用被害人仍在其
實施強盜犯罪之強暴行為遭控制住之時機，持槍射殺企圖逃跑而
遭其制伏之被害人，其強盜犯行與故意殺人犯行間顯有關連。核
上訴人所為係犯槍砲彈藥刀械管制條例第八條第四項之未經許可
持有可發射子彈具有殺傷力之改造手槍罪、同條例第十二條第四
項之未經許可持有子彈罪、刑法第三百零二條第一項剝奪人行動
自由罪、同法第三百三十二條第一項強盜殺人罪。上訴人等於剝
奪被害人之行動自由中，命其續駕車而使被害人行無義務之事，
係屬剝奪被害人行動自由之部分行為，不另論罪。上訴人與許家
菡就上開所犯未經許可持有改造手槍罪、未經許可持有子彈罪、
剝奪人行動自由罪間；許家菡就攜帶兇器強盜罪與上訴人間，彼
此互有犯意聯絡及行為分擔，為共同正犯。上訴人以一持有行為
同時觸犯未經許可持有改造手槍罪及未經許可持有子彈罪，應依
刑法第五十五條想像競合犯之規定，從一重之未經許可持有可發
射子彈具有殺傷力之改造手槍罪處斷。上訴人所犯未經許可持有
改造手槍罪、剝奪人行動自由罪、強盜殺人罪間，互有方法目的
之牽連關係，應依修正前刑法第五十五條後段關於牽連犯之規定
，從較重之強盜殺人罪處斷。（上訴人毀損被害人所駕駛之車輛
及將其強劫所得之海洛因轉讓與許成裕未遂之行為，均係另行起
意為之，其犯意各別，行為互殊，應與強盜殺人罪分論併罰）。
因而撤銷第一審關於上訴人部分不當之判決，適用刑法第二條第
一項前段、第十一條前段、修正前刑法第二十八條、第五十五條
後段、刑法第五十五條、第三百零二條第一項、第三百三十二條
第一項、第三十七條第一項、修正前刑法第三十八條第一項第一
款、第二款、罰金罰鍰提高標準條例第一條前段（依一般法律適
用之原則，應援引刑法施行法第一條之一，原判決就此部分援引
之法條雖屬有誤，然於判決不生影響，併予指明），槍砲彈藥刀
械管制條例第八條第四項、第十二條第四項，就此部分改判論上
訴人犯強盜殺人罪，審酌上訴人有原判決事實欄所載之前科紀錄
，其持有槍彈之數量雖非多且時間不長，然其不思循正當管道賺
取金錢而為前揭犯行，且其犯罪之手段兇殘，對社會治安危害甚
鉅，惡性非輕，惟犯後於原審審理中為認罪之答辯，已有悔悟之
意，並於事後與被害人家屬達成和解並支付部分賠償金等一切情
狀，量處無期徒刑，並宣告褫奪公權終身。上訴人行兇所用之上
開改造手槍一支（含彈匣一個），係屬違禁物，應依修正前刑法
第三十八條第一項第一款之規定宣告沒收。扣案之手銬一副係上
訴人所有供其與許家菡共同犯罪之用，業據上訴人供陳明確；另
上訴人所有供彼等犯罪用之尼龍繩索一條，雖未扣案，然不能證
明業已滅失，均應依修正前刑法第三十八條第一項第二款之規定
宣告沒收。至扣案之子彈均經鑑驗機關試射，已失其子彈之結構
及性能，其不具殺傷力而非違禁物，自無宣告沒收之必要。經核
於法並無違誤。原判決已說明上訴人係利用被害人仍在其實施強
盜犯罪之強暴行為遭控制住之時機，持槍射殺企圖逃跑而遭其制
伏之被害人，其強盜犯行與故意殺人犯行間顯有關連，其該部分
所為係犯刑法第三百三十二條第一項之強盜殺人罪，於法並無違
誤，亦無上訴意旨所稱理由矛盾之情形，上訴意旨就原判決已說
明之事項，任憑己意再為指摘，並非有據。按量刑輕重係屬事實
審法院得依職權自由裁量之事項，茍已斟酌刑法第五十七條所列
情狀而未逾法定刑度，即不得遽指為違法。原判決已敘明如何依
刑法第五十七條之規定斟酌上訴人犯罪之一切情狀，而於法定刑
內量處無期徒刑之理由，於法並無不合，上訴意旨任意指摘原判
決未詳細斟酌刑法第五十七條之規定，於法有違云云，亦非有據
。上訴人上訴意旨或就原審採證認事用法之職權行使，或就原判
決理由已明白論斷說明之事項，任意指摘原判決關於此部分違法
，非有理由，應予駁回。
據上論結，應依刑事訴訟法第三百九十六條第一項，判決如主文。
中    華    民    國  九十七  年    三    月   十三   日
                      最高法院刑事第一庭
                          審判長法官  董  明  霈
                                法官  林  茂  雄
                                法官  張  祺  祥
                                法官  宋      祺
                                法官  陳  祐  治
      本件正本證明與原本無異
                                      書  記  官
中    華    民    國  九十七  年    三    月   二十   日
                                                W
附記論罪法條：
刑法第三百三十二條第一項：
犯強盜罪而故意殺人者，處死刑或無期徒刑。


司法院資訊處製作；財團法人民間司法改革基金會備份。
